【裁判字號】    95,訴,45
【裁判日期】    950608
【裁判案由】    公共危險等
【裁判全文】
臺灣苗栗地方法院刑事判決                95年度訴字第45號
公  訴  人  臺灣苗栗地方法院檢察署檢察官
被      告  甲○○
            丙○○
共      同
指定辯護人  何孟育  律師
上列被告因公共危險等案件，經檢察官提起公訴（94年度偵字第
43 90 號），本院判決如下：
    主  文
甲○○犯恐嚇危害安全罪，處有期徒刑陸月。扣案之長刀壹把沒
收；又共同放火燒燬現供人使用之住宅未遂，處有期徒刑參年伍
月。扣案之打火機、汽油桶各壹個均沒收。應執行有期徒刑參年
拾月。扣案之長刀壹把、打火機及汽油桶各壹個均沒收。
丙○○共同放火燒燬現供人使用之住宅未遂，處有期徒刑參年柒
月。扣案之打火機及汽油桶各壹個均沒收。
    犯罪事實
一、甲○○係中度智能不足之人，並患有器質性腦症候群，於本
    案下述行為時，係處於急性壓力狀態下之精神耗弱之狀態。
    甲○○於民國94年11月9 日23時許，在苗栗縣苗栗市○○路
    與豐年路口，因細故與乙○○發生口角爭執，氣憤之餘，遂
    自所騎乘之機車後座下取出殺魚用之長刀1 把，以持刀向前
    作勢之方法恫嚇乙○○，致乙○○因而心生畏懼，致生危害
    於乙○○生命、身體之安全，因而逃避至派出所報案；甲○○仍因懷恨在心，遂於同日23時31分許，另與丙○○共同基
    於放火燒燬現供人使用住宅之犯意聯絡，甲○○持自備之汽
    油桶乙個，與丙○○共乘一部機車至苗栗縣苗栗市○○里○○路736 號之「建中加油站」，推由丙○○購置2.09公升之
    92無鉛汽油後，同日23時45分許再共同前往乙○○位於苗栗
    縣苗栗市○○里○ 鄰○○街110 巷1 之35號之住處，由甲○○將汽油潑灑於該現供人使用之住宅牆垣內前庭之雜物，並
    以自備之打火機點燃，丙○○則在外把風，俟起火燃燒後2
    人隨即騎乘機車逃離現場，後為鄰居陳俞正發現有火光，遂
    通報消防人員前來灌救，惟仍造成上開住宅前庭所搭建之塑
    膠遮雨棚、前庭內堆放之衣物、棉被、腳踏車、紙桶等雜物
    燒燬，而火勢於滅火前並已延燒至住宅窗戶、木門，但尚未
    致住宅喪失其主要效用，始未釀成鉅災而未遂。嗣經警據報
    後，循線而查獲上情，並於甲○○住處扣得其所有供恐嚇危
    害安全犯行所用之水果刀1 把、及供放火燒燬現供人使用之
    住宅犯行所用之打火機、汽油桶各1 個。
二、案經乙○○訴由苗栗縣警察局苗栗分局報請臺灣苗栗地方法
    院檢察署檢察官偵查起訴。
    理  由
一、認定犯罪事實所憑之證據及理由：
  (一)被告甲○○、丙○○於本院審理中自白前揭之犯行（見94年
    度偵字第4390號卷第16頁至第27頁、第63頁至第66頁、第71
    頁至第74頁，審卷第39頁至第43頁、第72頁至第75頁、第83
    頁至第92頁），並核與下列(二)至(六)之證據相符。
  (二)證人即被害人乙○○於警詢、偵訊及審理中證述遭被告持刀
    恐嚇危害安全，及上述住宅遭被告2 人縱火之事實等語明確
    （見同上偵卷第28頁至第32頁、第72頁，本院審卷第72 頁
    至第75頁）。
  (三)證人陳俞正於警詢、偵訊中證述發現系爭住宅燃燒之事實（
    見同上偵卷第72頁至第73頁）。
  (四)苗栗縣消防局火災原因調查報告書乙份及現場蒐證照片16張
    ，足證系爭房屋起火原因係人為縱火無訛（見同上偵卷第85
    頁至第10 7頁）。
  (五)此外，復有建中加油站統一發票1 張及加油站監視攝影機所
    翻拍照片3 張，足證被告2 人確有前往位於苗栗市建中加油
    站購買92無鉛汽油之事實（見同上偵卷第42頁至第54頁）。
  (六)另有被告甲○○所有供恐嚇危害安全及放火燒燬現供人使用
    住宅未遂犯行所用之長刀1 把、打火機及汽油桶各1 個扣案
    可佐。
  (七)觀諸前揭現場蒐證照片，可知被害人住宅前庭狹窄，並堆放
    衣物、棉被、腳踏車、紙桶等諸多雜物，此均係可燃及助燃
    物質，被告潑灑汽油並加點火燃燒後，若無人撲滅火勢，燃
    燒之雜物必將延燒至整棟建築物。基此，被告2 人共同購買
    汽油2 餘公升，並由甲○○潑灑於住宅前庭雜物再加以點火
    ，被告丙○○則在旁把風，其等主觀上應有燒燬現供人使用
    住宅之認識，且有意使其發生，從而，被告2 人確有放火燒
    燬現供人使用住宅之犯意聯絡及行為分擔，殆無疑義。
  (八)綜上，被告之自白核與事實相符，應堪採信。本件事證已臻
    明確，足以認定被告2 人之犯行，應予依法論科。
二、論罪科刑的理由：
  (一)按刑法第173 條第1 項放火燒燬現有人使用之住宅罪，其直
    接被害法益，為一般社會之公共安全，雖同時侵害私人之財
    產法益，但仍以保護社會公安法益為重，況放火行為原含有
    毀損性質，而放火燒燬現供人使用之住宅罪，自係指供人居
    住房屋之整體而言，應包括墻垣及該住宅內所有設備、傢俱
    、日常生活上之一切用品。故一個放火行為，若同時燒燬住
    宅與該住宅內（包含牆垣內）所有其他物品，無論該其他物
    品為他人或自己所有，與同時燒燬數犯罪客體者之情形不同
    ，均不另成立刑法第175 條第1 項或第2 項放火燒燬住宅以
    外他人或自己所有物罪（最高法院79年度台上字第1471號判
    例意旨參照）。是被告甲○○持刀恫嚇被害人乙○○，嗣夥
    同被告丙○○共同基於放火燒燬現供人使用住宅之犯意聯絡
    ，潑灑汽油於被害人乙○○住宅牆垣內前庭所堆放之雜物，
    並加點火燃燒，除燒燬該雜物及塑膠遮雨棚外，並延燒至住
    宅窗戶、木門等物，嗣因消防人員等人灌救而尚未致住宅喪
    失其主要效用，而未達既遂之程度，核被告甲○○所為，係
    犯刑法第305 條恐嚇危害安全罪，及同法第173 條第3 項、
    第1 項之放火燒燬現供人使用之住宅未遂罪；被告丙○○所
    為，係犯同法第173 條第3 項、第1 項之放火燒燬現供人使
    用之住宅未遂罪。
  (二)被告甲○○、丙○○2 人間就上開放火燒燬現供人使用之住
    宅未遂罪之犯行，有犯意聯絡及行為分擔，均為共同正犯。
  (三)被告2 人將汽油潑灑於該住宅前庭，並以打火機點燃，已著
    手於放火行為之實施，嗣因消防人員等人前來灌救，尚未致
    住宅喪失其主要效用而未達既遂之程度，為未遂犯，應依刑
    法第26條前段之規定減輕其刑。
  (四)又本院依辯護人之聲請，就被告甲○○行為時之精神狀況，
    經囑託行政院衛生署苗栗醫院鑑定，經該院於95年5 月2 日
    依被告甲○○過去生活史、疾病史、身體檢查、精神狀態檢
    查、神經學檢查與心理評估鑑定結果認：「其行為時認知上
    感受到自己女友強烈被侵犯，立即使用攻擊性的行為來處理
    ，由於胡員的智力功能原本就較一般人差，對於強大壓力的
    處理能力亦不佳，很容易處於失控的狀態，且容易出現曲解
    別人的意思的情形，進而導致其不當之暴力行為，於犯行當
    時係處於『急性壓力狀態』，其行為係受到衝動『衝動控制
    能力不佳、認知能力不佳』症狀之直接影響，行為時之精神
    科診斷為急性壓力狀態、器質性腦症候群、中度智能不足，
    精神狀態已達精神耗弱之程度。」，此有該院所出具之鑑定
    報告1 份附卷可稽（見本院審卷第66頁至第69頁）。公訴人
    雖認該份精神鑑定報告中，關於被告生活記載僅有參考起訴
    書、偵卷、警詢筆錄、偵訊筆錄等，資料不夠周全，又認為
    於訪談中應再對被告甲○○再為智力測驗，且關於被告甲○○犯行前之精神狀態無法證明等，而認不宜認其精神狀況已
    達精神耗弱之程度云云。惟按，觀諸鑑定報告內容，已就其
    鑑定方法、程序、判斷依據、判斷過程等予以詳加說明，本
    院認鑑定報告為精神科醫師本於精神醫學專業所為，經核並
    無不當之處，而公訴人並未提出具有醫學專業根據之見解、
    證據，以彈劾鑑定報告之內容有何不符現代精神醫學專業領
    域之情形，故認公訴人之指摘，尚難憑採。而本院參酌前揭
    鑑定報告內容及被告甲○○犯行整體過程，認被告甲○○行
    為時精神狀態雖未達對於外界事務全然缺乏知覺理會及判斷
    作用，但相較於普通人之平均程度而言為低，是以，應堪認
    被告甲○○為本件恐嚇危害安全及放火燒燬現供人使用住宅
    未遂罪犯行時，係處於精神耗弱之狀態下所為，故依刑第19
    條第2 項減輕其刑。又被告甲○○為放火燒燬現供人使用住
    宅未遂罪同時有以上2 種刑之減輕事由，依法遞減之。
  (五)被告甲○○所犯恐嚇危害安全罪與共同放火燒燬現供人使用
    之住宅未遂罪2 罪間，犯意各別，行為互殊，應予分論併罰
    。
  (六)量刑部分：
    爰審酌被告甲○○犯罪之動機係因與人口角，氣憤之餘竟持
    長刀恫嚇被害人，並另起意夥同被告丙○○欲放火燒燬被害
    人之住宅，可能造成無辜民眾慘死、重傷之悲劇，及難以估
    計之財物損失，犯罪情節嚴重，且犯後迄今尚未與被害人達
    成民事和解，未徵得被害人之原諒，惡性非輕，本應嚴罰重
    懲，惟念及本案被告甲○○、丙○○2 人犯後坦承犯行，有
    坦承悔過之具體表現，並節省有限之司法資源，且被告2 人
    並無犯罪之前科紀錄，此有臺灣高等法院被告全國前案紀錄
    表附卷可稽，且本件被告2 人年紀尚輕，智慮淺薄，而被告
    甲○○尚有智能不足之情形（參酌前述精神鑑定報告），併
    參酌被告2 人生活狀況、品行、智識程度、犯罪之動機、目
    的、手段、所生危害等一切情狀，爰分別量處主文所示之刑
    ，就被告甲○○部分並定應執行之刑，以資懲儆。
  (七)沒收部分：
    扣案之長刀1 把、汽油桶1 個及打火機1 個，均為被告甲○○所有分別供其恐嚇危害安全及放火燒燬現供人使用住宅未
    遂犯行所用之物乙節，業據被告2 人供承無訛，爰依刑法第
    38 條 第1 項第2 款之規定，為沒收之諭知。
三、適用法律依據：
  (一)刑事訴訟法第299條第1項前段。
  (二)刑法第28條、第305 條、第173 條第3 項、第1 項、第26條
    前段、第19條第2 項、第38條第1 項第2 款、第51條第5 款
    。
  (三)罰金罰鍰提高標準條例第1 條前段。
本案經檢察官魏宏安到庭執行職務。
中    華    民    國    95    年    6     月    8     日
                  刑事第二庭  審判長法  官  林 燦 都
                                    法  官  楊 台 清
                                    法  官  顧 正 德
以上正本證明與原本無異。
如不服本判決，應於判決送達後10日內向本院提出上訴狀（應抄
附繕本）。告訴人或被害人如對於本判決不服者，應具備理由請
求檢察官上訴，其上訴期間之計算係以檢察官收受判決正本之日
期為準。
                                    書記官  廖 鳳 美
中    華    民    國    95    年    6     月    12    日
附錄本判決論罪科刑法條
中華民國刑法第305條
(恐嚇危害安全罪)
以加害生命、身體、自由、名譽、財產之事，恐嚇他人致生危害
於安全者，處2 年以下有期徒刑、拘役或300 元以下罰金。
中華民國刑法第173條第3項、第1項
(放火或失火燒燬現住建築物及交通工具罪)
放火燒燬現供人使用之住宅或現有人所在之建築物、礦坑、火車
、電車或其他供水、陸、空公眾運輸之舟、車、航空機者，處無
期徒刑或7 年以上有期徒刑。
失火燒燬前項之物者，處 1 年以下有期徒刑、拘役或 500 元以
下罰金。
第 1 項之未遂犯罰之。
預備犯第 1 項之罪者，處 1 年以下有期徒刑、拘役或 300 元以
下罰金。


司法院資訊處製作；財團法人民間司法改革基金會備份。
